ACORDAO-COMPLETO-2519936

ACÓRDÃO 903/2022 ATA 5/2022 - SEGUNDA CÂMARA

VISTOS, relatados e discutidos estes autos em que se analisam as concessões de pensão civil instituídas pelas Sras. Ana Cristina Ravaglio Lavalle e Regina Célia Vieira Eliaz, ambas ex-servidoras do Tribunal Regional do Trabalho da 9ª Região.
ACORDAM os Ministros do Tribunal de Contas da União, reunidos em Sessão da 2ª Câmara, ante as razões expostas pelo Relator, e com fulcro nos incisos III e IX do art. 71 da Constituição Federal e nos arts. 1º, inciso V, e 39, inciso II, da Lei 8.443/1992, c/c o art. 259, inciso II, do Regimento Interno/TCU, em:
9.1. reconhecer o registro tácito dos atos de pensão civil em favor das Sras. Ana Carolina Ravaglio Lavalle, Ana Clara Ravaglio Lavalle, Ana Luisa Ravaglio Lavalle, bem como dos Srs. Luiz Augusto Lavalle, Sergio Eliaz e Matheus Vieira Matuchaki, em consonância com o decidido pelo Supremo Tribunal Federal, em sede de repercussão geral, no julgamento do Recurso Extraordinário 636.553 (Tese 445) ;
9.2. restituir os autos à Sefip, para que observe o disposto no subitem 9.2.3 do Acórdão 122/2021-TCU-Plenário; e
9.3. dar ciência desta deliberação aos interessados.

Concessões de pensão civil instituídas em favor de beneficiárias de ex-servidoras do Tribunal Regional do Trabalho da 9ª Região.

Segunda Câmara

3. Interessados: Ana Carolina Ravaglio Lavalle (XXX.271.929-XX), Ana Clara Ravaglio Lavalle (XXX.271.939-XX), Ana Luisa Ravaglio Lavalle (XXX.271.919-XX), Luiz Augusto Lavalle (XXX.613.409-XX), Sergio Eliaz (XXX.524.079-XX) e Matheus Vieira Matuchaki (XXX.822.689-XX).

13.1. Ministros presentes: Augusto Nardes (na Presidência), Aroldo Cedraz e Antonio Anastasia.
13.2. Ministros-Substitutos presentes: Marcos Bemquerer Costa (Relator) e André Luís de Carvalho.

MARCOS BEMQUERER

Adoto como Relatório, com os pertinentes ajustes de forma, a instrução da Secretaria de Fiscalização de Integridade de Atos e Pagamentos de Pessoal e de Benefícios Sociais - Sefip, por meio da qual a concessão das pensões civis objeto destes autos são analisadas e cujo encaminhamento contou com a anuência escalão dirigente daquela unidade especializada (peças 13 e 14) : 
"INTRODUÇÃO
Trata-se de atos iniciais de pensão civil, submetidos, para fins de registro, à apreciação do Tribunal de Contas da União (TCU) , de acordo com o art. 71, inciso III, da Constituição Federal.  Os atos foram cadastrados e disponibilizados ao TCU por intermédio do Sistema e-Pessoal, na forma do art. 2º e 4º da Instrução Normativa TCU 78/2018.
2.	Ao benefício pensional instituído pela Sra. Ana Cristina Ravaglio Lavalle habilitaram-se Ana Carolina Ravaglio Lavalle, Ana Clara Ravaglio Lavalle [e] Ana Luisa Ravaglio Lavalle (todas três na condição filha) , [bem como] Luiz Augusto Lavalle (na condição de cônjuge) .
3.	Ao benefício pensional instituído pela Sra. Regina Célia Vieira Eliaz habilitaram-se Sergio Eliaz (na condição de cônjuge) e Matheus Vieira Matuchaki (na condição de filho) .
EXAME TÉCNICO
Esta Unidade Técnica elaborou instrução com proposta de que os atos fossem considerados prejudicados, por inépcia (peça 5) .
5.	O Ministério Público propôs nova análise do feito em razão da instrução não ter considerado as decisões judiciais anexadas nos atos (peça 8) .
O Relator acolheu a proposição do Ministério Público (peça 9) .
Exame das Constatações
Ato: 43162/2020 de ANA CRISTINA RAVAGLIO LAVALLE
Com base no quadro dos tempos em funções comissionadas e quadro de vantagens, verifica-se que a servidora recebe 9/10 de FC-5, no valor de R$ 3.090,89, cuja concessão está em consonância com a jurisprudência deste Tribunal e os critérios das Leis 8.911/1994 e 9.624/1998. 
Entretanto, houve incorporação de 1/10 de CJ-3, no valor de R$ 690,17, ocorrida em período posterior a 08/04/1998, com amparo em decisão judicial transitada em julgado em 1º/08/2006 (Processo n. 2004.34.00.048565-0, anexo do ato) .
A jurisprudência desta Corte é firme no sentido de que é irregular o pagamento de parcelas de quintos/décimos incorporadas relativas ao período posterior a 8/4/1998, data da edição da Lei 9.624/1998, (Acórdão 925/1999-TCU-Plenário, Relator Ministro Walton Alencar Rodrigues; 731/2003 e 732/2003, ambos do Plenário, e de Relatoria do Ministro Guilherme Palmeira; e 5901/2021-2ª Câmara, Relator Ministro Bruno Dantas) .
10.	 O Supremo Tribunal Federal, ao julgar o tema no RE 638.115/CE, reconheceu indevida a cessação do pagamento de quintos quando fundamentado em decisão judicial transitada em julgado. Deste modo, foi permitida a continuidade do pagamento dos quintos incorporados no período de 8/4/1998 a 4/9/2001, sem necessidade de absorção. 
11.	Constatou-se também no ato em exame a inclusão na base de cálculo da pensão da parcela judicial de Vantagem Pessoal Individual - VPI, correspondente ao percentual de 13,23%, amparada por sentença judicial transitada em julgado em 1º/11/2007 (processo 2007.3400041467-0) .
12.	Trata-se de situação já analisada e consolidada na jurisprudência desta Corte, relativa à conversão da VPI instituída pela Lei 10.698/2003, no valor fixo de R$ 59,87, em reajuste equivalente ao percentual de 13,23% que essa vantagem representou sobre o menor vencimento básico da Administração Pública Federal no momento da publicação da lei. Assim, o pagamento da parcela judicial VPI é considerado ilegal por esta Corte de Contas (Acórdãos 7853/2021 e 8485/2020, ambos da 2ª Câmara e de Relatoria dos Ministros Raimundo Carreiro e André Luís de Carvalho, respectivamente) .
Ato: 47970/2020 de REGINA CÉLIA VIEIRA ELIAZ  
13.	Com base no quadro dos tempos em funções comissionadas e quadro de vantagens, verifica-se que a servidora recebe 2/10 de FC-4, no valor de R$ 596,89, incorporados com a utilização de tempos exercidos após a data limite de 8/4/1998. Referida incorporação teve amparo em sentença judicial transitada em julgado em 1º/08/2006, proferida no Processo 2004.34.00.048565-0, do Tribunal Regional Federal da 1ª Região. 
14.	Aplica-se aqui a mesma análise realizada nos itens 9 e 10 desta instrução.
15.	Constatou-se no ato exame a inclusão, na base de cálculo da pensão, da parcela judicial de Vantagem Pessoal Individual - VPI, correspondente ao percentual de 13,23% (Processo 2007.3400041467-0) .
16.	Aplica-se aqui a mesma análise realizada no item 12 desta instrução.
17. 	Dessa forma, as parcelas de 13,23%, percebidas pelos pensionistas das instituidoras Ana Cristina Ravaglio Lavalle e de Regina Celia Vieira Eliaz estão irregulares, cabendo determinação ao TRT/9ª Região no sentido de promover a exclusão da referida vantagem do pagamento dos beneficiários das pensões em exame.
CONCLUSÃO
18.	Em razão do exposto e tendo em vista as análises realizadas nos atos de concessão de pensão civil em favor de Ana Carolina Ravaglio Lavalle, Ana Clara Ravaglio Lavalle, Ana Luisa Ravaglio Lavalle, Luiz Augusto Lavalle, Sergio Eliaz e Matheus Vieira Matuchaki esta Unidade Técnica considera que os atos 43162/2020 e 47970/2020 devem receber a chancela de ilegalidade pelos seguintes motivos:
a) inclusão indevida, no valor da pensão, das parcelas judiciais de 13,23%, e de parcelas de quintos/décimos incorporados após 08/04/1998, vigência da Lei 9.624/1998; e 
b) inclusão de parcelas de quintos/décimos incorporados após 08/04/1998, vigência da Lei 9.624/1998.
19.	Destaque-se que a análise deste processo levou em conta os dispositivos da Resolução TCU 315/2020.
PROPOSTA DE ENCAMINHAMENTO
20.	Ante o exposto, e com base nos arts. 71, inciso III, da Constituição Federal, 1º, inciso V, e 39, inciso II, da Lei 8.443/1992 e 260, § 1º, do Regimento Interno do Tribunal de Contas da União, propõe-se:
a) considerar ILEGAIS e negar o registro dos atos iniciais de pensão 43162/2020 e 47970/2020 em favor de Ana Carolina Ravaglio Lavalle, Ana Clara Ravaglio Lavalle, Ana Luisa Ravaglio Lavalle, Luiz Augusto Lavalle, Sergio Eliaz e Matheus Vieira Matuchaki;
b) dispensar a devolução dos valores indevidamente recebidos até a data da ciência do acórdão que vier a ser prolatado, com base no Enunciado 106 da Súmula da Jurisprudência do TCU;
c) determinar ao Tribunal Regional Federal do Trabalho da 9ª Região, com fundamento no art. 45 da Lei 8.443/1992 e no art. 4º, inciso I, da Resolução TCU 315/2020, que:
c.1) informe aos interessados o teor do acórdão que vier a ser prolatado, encaminhando ao TCU, no prazo de trinta dias, comprovante da data de ciência pelos interessados, nos termos do art. 4º, § 3º, da Resolução TCU 170/2004;
c.2) encaminhe ao Tribunal, no prazo de 30 (trinta) dias contados da ciência da decisão, documento apto a comprovar que os interessados tomaram conhecimento do acórdão."
2.	De seu turno, o Parquet especializado, em parecer da lavra da Procuradora-Geral Cristina Machado da Costa e Silva, anuiu ao encaminhamento alvitrado pela Sefip e teceu os seguintes comentários sobre este feito (peça 15) : 
"Esta representante do Ministério Público de Contas coloca-se de acordo com a proposição firmada pela Secretaria de Fiscalização de Integridade de Atos e Pagamentos de Pessoal e de Benefícios Sociais - Sefip - às peças n.ºs 13 e 14, pela ilegalidade e negativa de registro dos atos iniciais de pensão civil de peças n.ºs 10 e 11, adicionando determinações ao Tribunal Regional do Trabalho da 9.ª Região que, no prazo máximo de 15 (quinze) dias e em relação à instituidora Regina Célia Vieira Eliaz (CPF n.º XXX.192.989-XX) - peça n.º 11, para que:
a) promova a correção dos proventos da pensão deixada pela interessada, a fim de que sejam suprimidas do cálculo as parcelas judiciais relativas ao percentual de 13,23%, uma vez que o benefício em questão detém paridade com os vencimentos dos servidores ativos, e
b) envie novo ato concessório livre de falhas à consideração da Corte de Contas, por intermédio do sistema e-Pessoal, contemplando o cálculo retificado do benefício pensional.
2. Em relação à pensão deixada pela instituidora Ana Cristina Ravaglio Lavalle, compreendemos não caber nenhuma determinação corretiva, uma vez que o benefício de peça n.º 10 não está protegido pela paridade com os vencimentos da ativa, sendo regulado pela regra constante do artigo 2.º, inciso II, da Lei n.º 10.887/2004.
3. Se as parcelas judiciais de 13,23% e de quintos constavam da remuneração da então servidora ativa Ana Cristina Ravaglio Lavalle e a pensão corresponde a 70% do que ultrapassa o teto dos benefícios do INSS, não vislumbramos fundamento para a supressão 'a posteriori' dessas rubricas do cálculo da pensão que, uma vez concedida, deixa de ter paridade, consequentemente, vínculo com a estrutura remuneratória dos servidores ativos. Não há, portanto, nenhuma correção a ser feita nos proventos pagos aos pensionistas relacionados no ato concessório de peça n.º 10."
	É o Relatório.

não há.

Procuradora-Geral Cristina Machado da Costa e Silva.

PESSOAL. PENSÃO CIVIL. PAGAMENTO DA VANTAGEM DE "QUINTOS/DÉCIMOS", COM BASE EM DECISÃO JUDICIAL TRANSITADA EM JULGADO. CONVERSÃO DA VANTAGEM PECUNIÁRIA INDIVIDUAL INSTITUÍDA PELA LEI 10.698/2003, NO VALOR FIXO DE R$ 59,87, EM REAJUSTE EQUIVALENTE AO PERCENTUAL DE 13,23 QUE ESSA VANTAGEM REPRESENTOU SOBRE O MENOR VENCIMENTO BÁSICO DA ADMINISTRAÇÃO PÚBLICA FEDERAL NO MOMENTO DE PUBLICAÇÃO DAQUELE NORMATIVO LEGAL. DECURSO DE MAIS DE CINCO ANOS DESDE A ENTRADA DOS ATOS NO TCU. APLICAÇÃO, PELO TRIBUNAL, DA TESE 445 DE REPERCUSSÃO GERAL NO STF. REGISTRO TÁCITO DOS ATOS. DETERMINAÇÃO. CIÊNCIA AOS INTERESSADOS.

PENSÃO CIVIL (PCIV)

Secretaria de Fiscalização de Integridade de Atos e Pagamentos de Pessoal e de Benefícios Sociais - Sefip.

Em apreciação os atos de concessão de pensão civil instituídos pelas Sras. Ana Cristina Ravaglio Lavalle e Regina Célia Vieira Eliaz, ambas ex-servidoras do Tribunal Regional do Trabalho da 9ª Região, em favor, respectivamente, das Sras. Ana Carolina Ravaglio Lavalle, Ana Clara Ravaglio Lavalle, Ana Luisa Ravaglio Lavalle e do Sr. Luiz Augusto Lavalle, bem como do Srs. Sergio Eliaz e Matheus Vieira Matuchaki. 
2.		Consoante visto no Relatório precedente, a Secretaria de Fiscalização de Integridade de Atos e Pagamentos de Pessoal e de Benefícios Sociais - Sefip apontou, em ambas as concessões, a existência de parcelas de "quintos/décimos" incorporadas com base no exercício de funções, em período posterior a 8/4/1998, deferidas com base em decisão judicial passada em julgado, bem como o pagamento de Vantagem Pessoal Individual - VPI correspondente ao percentual de 13,23, também amparada em decisão judicial transitada em julgado.
3.		Em vista de tais ocorrências, a unidade especializada propõe, em síntese: i) considerar ilegais as duas concessões analisadas nestes autos; ii) dispensar a devolução dos valores indevidamente percebidos, com base no enunciado 106 da Súmula de Jurisprudência do TCU; e iii) dar ciência do Acórdão que sobrevier aos interessados.
4.		De seu turno, o Parquet especializado, representado pela Procuradora-Geral Cristina Machado da Costa e Silva, anui ao encaminhamento da Sefip, sugerindo, contudo, em relação à concessão instituída pela Sra. Regina Célia Vieira Eliaz, determinar ao Tribunal Regional do Trabalho da 9ª Região que: i) promova a correção dos proventos da pensão deixada pela interessada, a fim de que sejam suprimidas do cálculo as parcelas judiciais relativas ao percentual de 13,23; e ii) envie novo ato concessório livre das falhas apontadas, contemplando o cálculo retificado do benefício pensional.
5.		Nada obstante as ponderações da Sefip e do MP/TCU, verifico que as concessões em análise ingressaram nesta Casa de Contas, originariamente, em 29/3/2016 (instituidora Ana Cristina Ravaglio Lavalle, peça 10, p. 1) e 14/4/2016 (instituidora Regina Célia Vieira Eliaz, peça 11, p. 1) e o processo foi encaminhado ao meu gabinete em 9/11/2021. 
6.		Desse modo, fica constatado lapso temporal superior a cinco anos entre a disponibilização das pensões civis em foco ao TCU e a análise por esta Corte. 
7.		Nas situações de atos disponibilizados ao TCU há mais de cinco anos e sem julgamento de mérito, cumpre registrar que, mediante o Recurso Extraordinário 636.553, o STF, em sede de repercussão geral, fixou o prazo de cinco anos para que o TCU proceda ao registro dos atos de concessão inicial de aposentadoria, reforma ou pensão, após o qual serão considerados definitivamente registrados (Tese 445) .
8. 		Sobre esse assunto, o Plenário, na sessão de 27/1/2021, decidiu, por meio do Acórdão 122/2021, dentre outras medidas: 
"9.2. ordenar à Segecex que, em conjunto com a Sefip:
 (...)  
9.2.2. identifique, entre os atos constantes da base de dados do Sistema de Apreciação e Registro de Atos de Admissão e Concessões (Sisac) e ou do Sistema de Atos de Pessoal (e-pessoal) pendentes de julgamento, aqueles que, à luz da decisão exarada pelo STF no Recurso Extraordinário 636.553/RS, devem ser considerados tacitamente registrados; 
9.2.3. identifique, entre os atos selecionados segundo o critério acima, aqueles que contenham algum tipo de ilegalidade e cujos prazos para revisão de ofício encontram-se em curso, adotando medidas sistematizadas para que sejam, com a maior brevidade possível, submetidos aos procedimentos de revisão de ofício, com fulcro no art. 54 da Lei 9.784/1999, c/c o art. 260, § 2º, do Regimento Interno do TCU;"
9. 		Portanto, à luz da novel deliberação deste Tribunal, deve-se aplicar a indigitada Tese 445 ao presente processo para considerar tacitamente registrados os atos de pensão civil em exame neste processo, sem prejuízo de determinar à Sefip que observe o disposto no subitem 9.2.3 do Acórdão 122/2021-TCU-Plenário, no tocante à possibilidade da interposição de revisão de ofício.
		Ante o exposto, manifesto-me por que seja adotada a deliberação que ora submeto a este Colegiado.
TCU, Sala das Sessões, em 8 de março de 2022.
MARCOS BEMQUERER COSTA
Relator